臺灣花蓮地方法院民事判決　　　　　　　　　　　　　　九十三年度訴字第五一號
　　原　　　告　己○○
　　　　　　　　庚○○
　　　　　　　　甲○○
　　　　　　　　丁○○○
　　　　　　　　戊○○
　　訴訟代理人　陳清華律師
　　被　　　告　丙○○　　　住.
　　兼右被告之
　　訴訟代理人　乙○○　　　住.
右當事人間損害賠償等事件，於民國九十三年十一月十六日言詞辯論終結，本院判決
如左：
    主    文
被告應連帶給付原告己○○新台幣玖拾萬零柒佰貳拾捌元，及自民國九十一年四月
三日起至清償日止，按年息百分之五計算之利息。
被告應連帶給付原告庚○○新台幣玖拾萬零柒佰貳拾捌元，及自民國九十一年四月
三日起至清償日止，按年息百分之五計算之利息。
被告應連帶給付原告甲○○新台幣玖拾萬零柒佰貳拾捌元，及自民國九十一年四月
三日起至清償日止，按年息百分之五計算之利息。
被告應連帶給付原告丁○○○新台幣拾壹萬零貳佰肆拾元，及自民國九十一年四
月三日起至清償日止，按年息百分之五計算之利息。
被告應連帶給付原告戊○○新台幣陸拾貳萬零肆佰捌拾伍元，及自民國九十一年四月
三日起至清償日止，按年息百分之五計算之利息。
原告其餘之訴駁回。
訴訟費用由被告連帶負擔。
本判決第一項，於原告己○○以新台幣拾貳萬元為被告供擔保後，得假執行。
本判決第二項，於原告庚○○以新台幣拾貳萬元為被告供擔保後，得假執行。
本判決第三項，於原告甲○○以新台幣拾貳萬元為被告供擔保後，得假執行。
本判決第四項，於原告丁○○○以新台幣壹拾壹萬元為被告供擔保後，得假執行。
本判決第五項，於原告戊○○以新台幣貳拾壹萬元為被告供擔保後，得假執行。
原告其餘假執行之聲請駁回。
    事    實
甲、原告方面：
一、聲明：
（一）被告應連帶給付原告己○○、庚○○、甲○○各新台幣（下同）九十三萬二千
      三百十元，連帶給付原告丁○○○三十一萬零七百七十元，連帶給付原告戊○○六十二萬一千五百四十元，及均自民國九十一年四月三日起至清償日止，按
      年息百分之五計算之利息。
（二）原告願供擔保請准宣告假執行。
（三）訴訟費用由被告連帶負擔。
二、陳述：
（一）被告丙○○、乙○○為夫妻關係，與原告己○○、庚○○、甲○○及第三人吳
      玉雲、鄧善原為舊識，民國六十八年間，被告二人共同邀約原告己○○、庚○○、甲○○及第三人吳玉雲、鄧善等人，集資購買花蓮縣吉安鄉○○段一０一
      九之一號土地（以下簡稱系爭土地，系爭土地於七十年間分割出同段一０一九
      之六號土地，重測後地號變更為花蓮縣吉安鄉○○段一二０九、一二０二號土
      地，而一二０九號土地又分割出一二０九之一號土地），各人出資及取得土地
      持分比率分別為被告二人為一百三十一坪，其中六十坪為原告甲○○所有，原
      告己○○六十坪、原告庚○○六十坪、吳玉雲六十坪、鄧善六十坪，計三百七
      十一坪。當時礙於非自耕農不得購買農地之法令限制，全體投資人共同推派具
      有自耕農身分之被告丙○○代表過戶登記，將系爭土地信託登記予被告丙○○
      名義，並約定日後如欲處分系爭土地，應經全體投資人同意，系爭土地之所有
      權狀正本交被告丙○○保管，其餘投資人則保管協議書及所有權狀影本。
（二）第三人鄧善之六十坪土地，於七十年五月二十五日分別各轉讓二十坪予原告丁○○○、及第三人吳進吉、吳宗憲三人，七十一年四月七日吳進吉、吳宗憲再
      將各有之二十坪計四十坪土地轉讓予陳進亮，七十五年六月二十七日陳進亮再
      將之轉讓予原告戊○○。是系爭土地之投資人為被告二人、原告己○○、庚○○、甲○○、丁○○○、戊○○，以及第三人吳玉雲。
（三）詎被告二人竟意圖為自己不法所有，違背委任意旨，未經原告同意，擅自於八
      十二年十二月三十日以系爭土地設定權利價值為新台幣（下同）二百四十六萬
      元之最高限額扺押權，向保證責任花蓮第二信用合作社抵押借款。復於九十年
      三月十九日將系爭土地以五百七十五萬五千元盜賣予第三人林文隆，而獲取不
      法利益，致生損害於原告，被告二人並受有不當利益。依民法第一百七十九條
      不當得利、第一百八十四條第一、二項、第一百八十五條第一項共同侵權行為
      ，及違反投資、信託契約給付不能之債務不履行法律關係（民法第二百二十六
      條第一項），請求被告連帶給付原告己○○、庚○○、甲○○各九十三萬二千
      三百十元，連帶給付原告丁○○○三十一萬零七百七十元，連帶給付原告戊○○六十二萬一千五百四十元，及如主文所示之法定遲延利息。
（四）原告甲○○將由被告丙○○出具之出資及持分比例證明字據及出資證明之合作
      金庫入戶電匯水單，委託父親保管，因原告甲○○父親居住之台北市松山區住
      處，於九十年九月間遭颱風侵襲，致上開字據、匯款憑據泡水毀損滅失，玫原
      本未能提出，至於其餘原告之證物原本則均已提出。
（五）系爭土地與原始出賣人簽訂買賣契約書時間為六十八年八月二十四日，土地登
      記予被告丙○○名義之時間為六十八年九月二十六日，而系爭協議書簽訂時間
      為六十八年十月三十一日，內容更明白記載「丙○○一百三十一坪，載文書六
      十坪，庚○○六十坪，吳玉雪六十坪，鄧善六十坪，合計三百七十一坪」，被
      告抗辯協議書為買賣預約，非本約，並無理由，原告對於系爭土地確有投資及
      信託權利存在。
（六）否認原告己○○欠被告丙○○三十萬元，且被告提出之債權證明，乃係鴻瑞國
      際投資有限公司之資金憑證，內容更與原告己○○無關。
三、證據：
（一）提出系爭土地登記謄本、協議書、持分證明書字據影本、土地權利持分額同意
      書、轉讓過戶同意書、土地權利讓渡書、告訴狀、買賣契約書影本等為證。
（二）請求傳訊證人即系爭土地之買受人林文隆。
乙、被告方面部分：
一、聲明：請求駁回原告之訴及假執行之聲請。
二、陳述：
（一）系爭土地係被告購買之後，要讓與他人，但要看憑證，時間太久，不記得誰參
      加，有憑證，被告才承認，系爭土地係被告購買之後，再分售予原告，非共同
      集資購買，原告應證明交付價金予被告之事實。
（二）被告丙○○雖在土地權利持分額同意書、轉讓過戶同意書、土地權利讓渡書蓋
      章，但有沒有在場不知道。至於協議書上之內容、丙○○名字都是被告乙○○
      寫的，但丙○○印章不是乙○○蓋的，另原告甲○○部分之持分證明書字據影
      本上的字是丙○○叫乙○○寫的，但否認影本內容與原本相同。
（三）就原告己○○、庚○○部分：
      卷附協議書之原本係原告庚○○持有，原告己○○既無法提出協議書原本，即
      無請求權。系爭協議書僅係買賣預約，非本約，內容更無價金之約定，無買賣
      契約效力，不得逕依該協議書請求。況原告二人亦未曾出資付款取得持分權利
      。又原告己○○積欠被告丙○○三十萬元。
（四）就原告甲○○部分：
      否認持分證明書字據影本之真正，且原告甲○○非協議書內之當事人。又甲○○有買土地，但沒有付錢。
（五）就原告丁○○○、戊○○部分：
      否認第三人鄧善就系爭土地有六十坪持分債權存在，因原告無法出鄧善原始參
      與之協議書原本。
（六）自認將系爭土地售予第三人林文隆，但就是與原告合資購買系爭土地或出售土
      地有無經原告同意乙節，不記得。
三、證據：
    提出他事件之協議書、收據、六十八年十月三十一日丙○○出具之甲○○持分證
    明（以上均為影本）等為證。
    理    由
一、本件原告主張：兩造合資購買系爭土地計三百七十一坪，登記予被告丙○○名義
    ，持分權利為原告己○○、庚○○、甲○○及第三人吳玉雲均為六十坪、原告丁○○○為二十坪、原告戊○○為四十坪，被告為七十一坪。詎被告二人未經原告
    同意，將系爭土地以五百七十五萬五千元售予第三人林文隆，而受有不法利益，
    使原告權益受損，為此依侵權行為、不當得利、債務不履行法律關係，請求被告
    連帶給付原告各人如主文所示之金額及其法定遲延利息等情。被告則抗辯：系爭
    土地被告丙○○購買後，再分售予原告，並非合資購買。另原告均未給付價金，
    故買賣無效，且原告丁○○○、戊○○均未能提出鄧善之協議書及付款收據，縱
    有讓與通知，仍無請求權等語。
二、兩造不爭執之事項：
    １被告將系爭土地售予第三人林文隆。
    ２被告丙○○曾出具原告甲○○占有系爭土地六十坪持分之證明。
三、本件應斟酌之重點：
    １兩造間之法律關係為合資購買？抑或被告丙○○於購得系爭土地後，再分售予
      原告之買賣關係？
    ２被告是否未經原告同意，將系爭土地售予第三人林文隆？買賣價金若干？
    ３被告二人應否負共同侵權行為責任？
四、法院之判斷：
（一）原告與被告丙○○間，就系爭土地為合資購買關係：
（１）原告己○○、庚○○、丁○○○、戊○○部分：
      原告己○○、庚○○、丁○○○、戊○○主張兩造間為合資購買關係，推由被
      告丙○○為登記名義人，持分權利原告己○○、庚○○，及第三人吳玉雲各為
      六十坪、原告丁○○○為二十坪、原告戊○○為四十坪之事實，業據其提出買
      賣契約書、協議書、土地權利持分額同意書、轉讓過戶同意書、土地權利讓渡
      書等為證，被告就上開文書之真正亦未為爭執。且查：
      １依原告提出系爭土地之原土地所有權人王貴枝出售系爭土地買賣契約書影本
        內容可知，簽訂時間為六十八年八月二十四日，承買人為丙○○、庚○○、
        吳玉雲三人，丙○○取得二百五十一坪，庚○○取得六十坪，吳玉雲取得六
        十坪，並於買賣契約第九項第四款約定「登記權利人由甲方即承買人任意指
        定，乙方不得異議」等語。
      ２原告提出時間為六十八年十月三十一日協議書上明白記載：立協議書丙○○
        等五人「共同出資購買」．．．推由丙○○出名代表登記過戶，．．立協議
        書人丙○○、己○○、庚○○、吳玉雲、鄧善等語。
      ３原告提出之七十年五月二十五日土地權利持分額同意書上記載「吉安鄉．．
        一０一九之一，．鄧善持分額為六十坪，同意變更持分名義人為丁○○○持
        分二十坪．．仍登記出名名義人為丙○○．．．立同意書人鄧善、．．丙○○．．丁○○○」等語；另七十五年六月二十七日土地權利讓渡書亦記載「
        ．．吉安段一０一九之一，重測後慶豐段一二０九號土地，以丙○○為登記
        名義人，陳進亮持分四十坪，全部讓渡戊○○，讓渡金額三十萬元，訂約同
        時一次付清，．．承讓人戊○○，見證人丙○○」等語。
      ４觀之上開書面內容文義，其中六十八年八月二十四日買賣契約書中，有關買
        受人庚○○、吳玉雲取得系爭土地六十坪部分，核與協議書中庚○○、吳玉
        雲取得持分權利完全相同，而協議書中更載明「共同出資購買」之意，足見
        兩造間就系爭土地確為合資購買關係，而非被告丙○○購得系爭土地後，再
        將土地之一部分分售予原告。
（２）原告甲○○部分：
      原告甲○○主張其與被告就系爭土地為合資購買關係，為被告否認，並抗辯原
      告甲○○雖向被告丙○○購買系爭土地中之六十坪，但未給付價金等語。依吾
      人日常生活經驗，買賣雙方為保障彼此權益，對於攸關買賣關係主要事項，如
      價金若干？價金給付方式？標的物所有權移轉等問題，次要事項如相關稅捐、
      代書費用等，多會逐一約定，反觀被告提出被告丙○○於六十八年十月三十一
      日出具之證明字據影本，就上開事項均付之如闕，被告抗辯其與原告甲○○間
      為買賣關係，已難令人相信。再由上開字據記載「茲證明本筆土地甲○○小姐
      占有六十坪之持分」等語，原告甲○○主張其與被告丙○○間為合資購買關係
      ，應可信為真實。
（二）被告二人未經原告同意，將系爭土地以五百七十五萬五千元售予第三人林文隆
      ，已構成共同侵權行為：
（１）兩造間就系爭土地為合資購買關係，已如前述，原告主張被告二人未經原告同
      意出售系爭土地之事實，被告未為爭執，應堪認原告此部分之主張為真。
（２）系爭土地原登記為被告丙○○名義，由其配偶即被告乙○○代理，於九十年八
      月十八日將系爭土地以五百七十五萬五千元售予第三人林文隆，九十一年三月
      十九日移轉所有權予林文隆，被告取得買賣價金尾款時間為九十一年四月二日
      ，業據證人林文隆即系爭土地所有權人到庭供證詳明，並有買賣契約書在卷可
      參，被告乙○○並自認：原告提出之協議書上名字、內容都是我寫的，．甲○○提出之證明字據，字是丙○○叫我寫的」等語（見本院九十三年七月二十七
      日言詞辯論筆錄），可見被告乙○○對於被告丙○○與原告間之合資購買關係
      情節知之甚稔，卻仍率予代理被告丙○○出售系爭土地，顯見被告二人間就出
      售系爭土地乙節，有行為分擔及意思聯絡甚明。
（３）被告二人明知被告丙○○與原告間就系爭土地有合資購買之關係，如欲處分系
      爭土地應得全體契約當事人同意，竟未經原告同意，故意將系爭土地以五百七
      十五萬五千元售予第三人並取得全部買賣價金，已屬共同不法侵害原告之權利
      ，縱然被告乙○○並非合資購買關係之契約當事人，仍應與被告丙○○對原告
      連帶負侵權行為損害賠償責任。
五、從而，原告本於侵權行為法律關係，並依兩造原約定之權利持分比例，請求被告
    連帶給付原告己○○、庚○○、甲○○各九十三萬零七百二十八元（即0000000
    除以371，再乘以60，等於930728，元以下四捨五入），連帶給付原告丁○○○
    三十一萬零二百四十三元（即0000000除以371，再乘以20，等於310243），連帶
    給付原告戊○○六十二萬零四百八十五元（即0000000除以371，再乘以40，等於
    620485），及均如主文所示之法定遲延利息，為有理由，應予准許；逾此部分之
    請求，於法無據，自應駁回。
六、本件事證已明確，兩造其餘攻擊防禦及舉證，於本件判決結果不生影響，爰不一
    一論駁。
七、本件原告勝訴部分，其陳明願供擔保請准宣告假執行，核無不合，爰酌定相當擔
    保金額准許之；至其敗訴部分，其假執行之聲請，即失依據，應併予駁回。
八、訴訟費用負擔之依據：民事訴訟法第七十九條、第八十五條第二項。
中　　　華　　　民　　　國　　九十三　　年　　　十一　　　月　　三十　　日
                              臺灣花蓮地方法院民事庭
　　　　　　　　　　　　　　　　　法　官　蘇　嫊　娟
右正本証明與原本無異。
如對本判決不服，應於送達後廿日內，向本院提出上訴狀（應抄附繕本）。
中　　　華　　　民　　　國　　九十三　　年　　　十一　　　月　　三十　　日
　　　　　　　　　　　　　　　　　法院書記官　徐宗賢
